臺灣高等法院民事判決　　　　　　　　　 93年度上字第328號
上　訴　人　乙○○
被 上訴 人　己○○
　　　　　　甲○○
　　　　　　丁○○
　　　　　　辛　○
　　　　　　戊○○
　　　　　　庚○○
上二人共同
訴訟代理人　蘇進文律師
上列當事人間請求清償借款等事件，上訴人對於中華民國92年 8
月29日、93年2月2日台灣板橋地方法院91年度訴字第1308號第一
審判決提起上訴，並為訴之追加，本院於94年 6月21日言詞辯論
終結，判決如下：
    主  文
上訴及追加之訴均駁回。
第二審及追加訴訟費用由上訴人負擔。
    事實及理由
一被上訴人辛○未於最後言詞辯論期日到場，核無民事訴訟法第
  386 條所列各款情形，爰依上訴人之聲請，由其一造辯論而為
  判決。又按當事人就其主張之爭點，經受命法官依民事訴訟法
  第 270條之1第1項第3款或第2項為協議者，應受其拘束，同條
  第 3項定有明文。故除法院為訴訟指揮及進行言詞辯論，不得
  逾其範圍外，當事人雙方更應以此爭點作為嗣後攻擊或防禦暨
  言詞辯論之所本，任何一造當事人既不得擴張原已協議簡化之
  爭點，更不得以其他爭點代之（該項立法理由參照）。本件上
  訴人起訴及上訴所為聲明及訴訟標的法律關係之表述，始終更
  迭不止，致被上訴人難以為訴訟上之防禦，法院亦無法為有效
  之審理。經本院受命法官於民國94年 5月18日準備程序期日與
  兩造協議簡化結果，上訴人已將其上訴聲明及訴訟標的法律關
  係，簡化如後述二及四其主張及聲明部分所載（見本院該日準
  備程序筆錄），其中除「己○○應再連帶給付上訴人420萬元
  自90年3月28日起至同年11月1日止，按年利率20%計算之利息
  」部分，為被上訴人同意之追加之訴，且與原訴之基礎事實同
  一，應准許追加外，其餘聲明及訴訟標的法律關係，併與之相
  關之主張部分，應屬追加之訴及新攻擊方法，尚非本件應審理
  範圍（本院已另以裁定駁回上訴人不合法之追加之訴）。均合
  先敘明。
二本件上訴人起訴主張：原審共同被告丙○○（已判決確定，上
  訴人對其上訴不合法，另以裁定駁回）因自89年 1月間起，陸
  續向伊借款新台幣（下同）60萬元、130萬元、150萬元、20萬
  元及30萬元，嗣以其對被上訴人己○○之債權讓與伊，並於90
  年 3月27日至原審法院公證處辦理公證，由丙○○將其對己○
  ○之債權在 470萬元之範圍內讓與伊。而己○○為免其因分割
  繼承而取得之不動產為伊聲請強制執行，乃與被上訴人甲○○
  、丁○○、戊○○及庚○○（下稱甲○○等四人）通謀虛偽意
  思表示，將己○○可取得或所有如附表所示之房地，以買賣或
  分割繼承為原因，分別移轉登記為渠等所有，嗣丁○○更將其
  中一戶房地以買賣為原因移轉登記予被上訴人辛○（與甲○○
  等四人，下稱甲○○等五人）。爰本於債權讓與、消費借貸之
  法律關係，請求己○○、丙○○連帶給付伊借款 420萬元本息
  ；另依侵權行為法律關係，請求甲○○等五人各與己○○、丙
  ○○連帶賠償同一金額及不同之利息。再者，依通謀虛偽意思
  表示及違反公序良俗無效之法律關係，「先位聲明」請求確認
  己○○與甲○○等四人間、甲○○與辛○間，就如附表所示房
  地之買賣或分割繼承關係不存在，甲○○等五人並應塗銷各該
  移轉登記；並依民法第184條、第244條規定，「備位聲明」請
  求撤銷己○○與甲○○等四人間、甲○○與辛○間之詐害行為
  ，甲○○等五人並應塗銷各該移轉登記。爰聲明：
  (一)己○○、丙○○應連帶給付上訴人420萬元，及自90年11月2
    日起，至清償日止，按年利率20%計算之利息。
  (二)甲○○、丁○○、辛○、戊○○、庚○○應就前項給付之本
    金，及自90年3月28日起，至清償日止，按年利率20%計算之
    利息，各與己○○、丙○○負連帶給付責任。如其中一人已
    為給付，於其所給付範圍內，他人免為給付義務。
  (三)己○○應就第(一)項給付之金額，以如附表所示房地為上訴人
    設定抵押權登記。
  (四)確認己○○與甲○○、丁○○、戊○○、庚○○間，丁○○
    與辛○間，如附表所示房地之買賣或分割繼承關係不存在，
    甲○○、丁○○、戊○○、庚○○、辛○應各將其所有權移
    轉登記予以塗銷。（先位聲明）
  (五)己○○與甲○○、丁○○、戊○○、庚○○間，丁○○與辛
    ○間，就如附表所示房地以買賣或分割繼承為原因而為之所
    有權移轉登記行為應予撤銷，甲○○、丁○○、戊○○、庚
    ○○、辛○並應各將該所有權移轉登記予以塗銷。（備位聲
    明）
  (六)願供擔保請准宣告假執行。
三被上訴人則以：己○○與上訴人原不相識，係受丙○○之脅迫
  始就債權讓與之事實為公證。而己○○、丙○○與上訴人間移
  轉債權之金額為本金320萬元，利息150萬元，非如上訴人所稱
  之本金 420萬元及利息50萬元。嗣上訴人就該債權已授權丙○
  ○以 400萬元與己○○達成和解，己○○並已全數交付予丙○
  ○，是己○○與上訴人間應已無任何債權債務關係存在。而甲
  ○○等四人與己○○間，辛○與丁○○間，確有如附表所示房
  地買賣或分割繼承登記之事實，並以己○○先前所欠債務抵充
  或給付金錢方式完成價金之支付，並無通謀虛意思表示，更無
  侵權、違反公序良俗或詐害債權之可言等語，資為抗辯。並聲
  明駁回上訴人之訴及假執行之聲請。
四原審前後二次判決，就上訴人聲明之第(一)項部分為上訴人勝訴
  之判決，並就該部分為准許假執行之宣告，駁回上訴人其餘之
  訴及假執行之聲請。上訴人就敗訴部分提起上訴，其聲明多次
  變更，至94年 5月18日準備程序期日為最後確認，經整理後其
  上訴聲明為：
  (一)原判決關於駁回上訴人後開第(二)至(四)項部分廢棄。
  (二)甲○○等五人應連帶給付上訴人420萬元及自90年3月28日起
    至清償日止按年利率20%計算之利息。
  (三)確認己○○與甲○○、丁○○、戊○○、庚○○間，丁○○
    與辛○間，如附表所示房地之買賣或分割繼承關係不存在，
    甲○○、丁○○、戊○○、庚○○、辛○應各將其所有權移
    轉登記予以塗銷。（先位聲明）
  (四)己○○與甲○○、丁○○、戊○○、庚○○間，丁○○與辛
    ○間，就如附表所示房地以買賣或分割繼承為原因而為之所
    有權移轉登記行為應予撤銷，甲○○、丁○○、戊○○、庚
    ○○、辛○並應各將該所有權移轉登記予以塗銷。（備位聲
    明）
  (五)願供擔保請准宣告假執行。
  另追加聲明：己○○應再連帶給付上訴人420萬元自90年3月28
  日起至同年11月1日止，按年利率20%計算之利息。
  （上訴人於最後言詞辯論期日時聲明如94年6月6日提出言詞辯
    論意旨狀所載，其中超上述部分之追加聲明，於法不合，另
    以裁定駁回。至與上訴聲明範圍無關之事實及理由，不予贅
    載。）
  被上訴人則聲明：上訴及追加之訴均駁回。
五稱消費借貸者，謂當事人一方移轉金錢或其他代替物之所有權
  於他方，而約定他方以種類、品質、數量相同之物返還之契約
  。民法第474條第1項定有明文，是消費借貸契約之成立，不以
  約定利息為必要。借款人應否支付利息，自應以借貸契約之約
  定為據。查依上訴人請求己○○清償借款所憑、經公證之90
  年3月27日讓與債權協議書所載：「一、甲方（丙○○）對於
  丙方（己○○）所有新台幣四百七十萬元之債權，讓與乙方（
  上訴人）承受，並以九十年十一月一日為清償期，年利率為百
  分之二十，惟丙方得提前償還」等語觀之（見原審卷(一)129-13
  1頁），上訴人受讓之債權為470萬元，清償期為90年11 月1日
  ，對於90年3月28日至同年11月1日，未另有利息支付之約定，
  則上訴人就業經勝訴確定之本金420萬元，追加請求給付該借
  貸期間之利息，既為己○○所否認，即屬於法未合，不應准許
  。至上訴人主張該段期間之利息請求，為尚未達清償期之「基
  本權利息」云云，因讓與債權協議書中並未約定於清償期屆至
  前應支付利息，自無所謂「基本權利息」之可言。
六第三人主張表意人與相對人通謀而為虛偽意思表示者，該第三
  人應負舉證之責。又民事訴訟如係由原告主張權利者，應先由
  原告負舉證之責，若原告先不能舉證，以證實自己主張之事實
  為真實，則被告就其抗辯事實即令不能舉證，或其所舉證據尚
  有疵累，亦應駁回原告之請求。最高法院48年台上字第29號、
  17年上字第 917號分別著有判例。本件上訴人主張應由被上訴
  人就渠等間非通謀意思表示一節負舉證責任云云，已屬無據。
  況查：
  (一)甲○○抗辯：己○○自86年 3月間起即陸續向其借貸金錢，
    後於88年8月11日會算確認，己○○共積欠本息428萬元（原
    判決誤為 420萬元），因無力償還，乃請求酌減本息，並同
    意於辦妥繼承登記後償還，立有經律師林廷隆見證之協議書
    （見原審卷(一) 370,371頁）。嗣己○○因負債甚多無現金可
    償還，又於88年11月26日在律師林廷隆見證下與其簽訂買賣
    契約書（見同上卷 372,373頁），將己○○得繼承之如附表
    編號01所示房地以500萬元之價金售予其。迄90年7月19日，
    雙方再次在住好代書事務所簽訂不動產買賣契約書（見同上
    卷375,376頁），重新約定買賣價金之500萬元，以前欠借款
    抵償後，其須給付己○○第二期款 30萬元與尾款3萬元，已
    全數付清等情，另有其提出支付30萬元尾款之存摺可證（見
    原審卷(二)120頁），且為己○○所不爭執。
  (二)丁○○抗辯：如附表編號02所示房地係其向己○○所購，價
    金為586萬元（原判決誤為580萬元），除以己○○自84年間
    起陸續借款、迄90年間總共積欠之400萬元抵付外，餘款186
    萬元其係向台北中小企銀貸款支付等情，業據提出與所述相
    符之不動產買賣契約書、匯款單為證（見原審卷(一) 346-351
    頁），核與證人李冠頡證述（見原審卷(三) 8頁）相符，且為
    己○○所不爭執。
  (三)戊○○抗辯：伊係於90年 7月26日，以1200萬元之價格向己
    ○○買受如附表編號03所示房地，除以該房地向板橋市農會
    貸款 650萬元支付外，另陸續匯款而支付完畢等情，亦據提
    出買賣契約書及匯款單為證（見原審卷(二) 163-171頁），核
    與該農會92年 7月17日板農（信）字第92200850號函附審議
    報告書（見原審卷(三) 150,151頁）相符，且為己○○所不爭
    執。
  (四)庚○○抗辯：己○○多次向其借款，經於88年 3月20日結算
    ，尚欠 180萬元未清償，己○○乃同意將如附表編號04所示
    房地於為遺產分割協議時，直接歸其所有，以抵償債務等情
    ，業據提出本票、遺產分配協議書（以上見原審卷(二)172-17
    5頁）、同意書（見同卷307頁）為證，且為己○○所不爭執
    。
  (五)辛○抗辯：其與丁○○、己○○原不相識，如附表編號05所
    示房地係以 275萬元向丁○○買受，已付清價款等情，業據
    提出與所述相符之不動產買賣契約書、土地及建築改良物買
    賣所有權移轉契約書、支票、永安代書應收帳款明細單、土
    地增值稅免稅證明書、規費收據等件為證（以上見原審卷(一)
    405-424頁）為證，且與丁○○陳稱之情節相符。
  是上訴人既未能舉證證明被上訴人間有何通謀虛偽意思表示之
  事實，而被上訴人已證明渠等間確以買賣或分割繼承登記之原
  因，辦理如附表所示房地之所有權移轉登記，縱上訴人認渠等
  抗辯之事實及所舉之證據尚有疵累，揆諸首揭說明，亦應駁回
  上訴人關於確認己○○與甲○○等四人間，丁○○與辛○間，
  如附表所示房地之買賣或分割繼承關係不存在，甲○○等五人
  應各將其所有權移轉登記予以塗銷（即先位聲明）部分之請求
  。上訴人徒以甲○○等五人未能確實舉證證明數年前與己○○
  借貸之借貸合意、資金來源、支付方式等，且所稱買賣交易之
  內容前後矛盾，即謂甲○○等四人與己○○間並無借貸之事實
  ，渠等間及丁○○與辛○間之買賣或分割繼承關係屬虛偽意思
  表示云云，自無足取。此外，被上訴人基於非屬虛偽之意思表
  示，以買賣或分割繼承登記為由，所為之所有權移轉登記行為
  ，更難謂有何違反公序良俗。上訴人此部分之主張，亦乏所據
  。
七其次，
  (一)債務已屆清償期，債務人就既存債務為清償者，固生減少積
    極財產之結果，但同時亦減少其消極財產，於債務人之資力
    並無影響，不得指為民法第 244條第1項或第2項之詐害行為
    ，此觀最高法院55年台上字第2839號判例即明。本件己○○
    係為清償舊欠，乃將如附表編號 01-04所示房地所有權，以
    買賣或分割繼承之原因，移轉登記予甲○○等四人，並以價
    金抵付部分或全部欠款，固生減少積極財產之結果，但同時
    亦減少其消極財產，於其資力並無影響，依前揭說明，已難
    認被上訴人所為係民法第244條第1項或第2項之詐害行為。
  (二)債務人所為之有償行為，於行為時明知有損害於債權人之權
    利者，以受益人於受益時亦知其情事者為限，債權人得聲請
    法院撤銷之。民法第244條第2項固定有明文。惟債權人行使
    該撤銷訴權，以債務人於行為時，明知有損害於債權人之權
    利，且事實上將發生有害於債權人之結果為要件，倘債務人
    所為清償債務行為不致發生有害債權人之結果，自仍不容債
    權人對該清償債務之行為行使撤銷訴權（最高法院67年台上
    字第1564號判例意旨參照）。本件甲○○等四人自己○○、
    辛○自丁○○取得如附表所示房地，均係有償行為，已如前
    述。其中以戊○○向己○○買受之時間最後，而戊○○於以
    1200萬元買受之如附表編號03所示房地時，該房地經板橋市
    農會評估價值為6,514,195元，有前述該農會92年7月17日板
    農（信）字第92200850號函附審議報告書可稽（見原審卷(三)
    150, 151頁），已足清償上訴人所主張之債權，則交易在前
    之己○○與甲○○、丁○○間以抵償部分欠款之買賣房地所
    為，及與庚○○間以抵償全部欠款之分割繼承將房地所有權
    逕歸庚○○之所為，因尚有前開房地足供上訴人之擔保，依
    前揭判例意旨，己○○與丁○○、甲○○、庚○○間之所為
    ，姑不論渠等是否明知有損害於上訴人之權利，事實上亦顯
    不致發生有害上訴人之結果，自不容上訴人對該買賣契約及
    所有權移轉行為，行使撤銷訴權。
  (三)至戊○○與己○○間之房地買賣，其價金為1200萬元，高於
    板橋市農會之估價，已如前述，則己○○出售該房地之所為
    ，不但不致減少其積極財產，反而有利其他債權人之受償，
    於上訴人之債權自屬無害。況該房地係己○○因繼承分割遺
    產而取得，如其確有損害上訴人債權之故意，僅須拋棄繼承
    即可，無須於辦理繼承登記後，再將之出賣予戊○○。再參
    諸己○○原認上訴人就系爭 420萬元債權，已授權丙○○前
    來和解，乃將上開房地出售予戊○○，以所得價金支付丙○
    ○ 400萬元，以清償系爭債務等情，更見己○○係為清償系
    爭債權，以相當甚至高於市價出售該房地，所為應無害於上
    訴人。另戊○○係以相當之對價買受，則其與己○○訂立買
    賣契約時，自非明知其行為有損害於債權人。此外，上訴人
    就己○○於為買賣行為時，明知其行為有損害於債權人，戊
    ○○於買受時，亦明知其事情一節，並未舉證以實其說，則
    其依民法第244條第2項之規定，主張撤銷己○○與戊○○間
    之買賣契約及所有權移轉登記行為，仍屬無據。
  (四)丁○○與己○○間之房地買賣行為既無可撤銷，則辛○以相
    當對價再向丁○○買受如附表編號05所示之房地，更無可撤
    銷之事由。
八再者，主張法律關係存在之當事人，就該法律關係發生所須具
  備之特別要件，應負舉證之責任，而侵權行為損害賠償請求權
  之存在，除須有損害之發生及行為人有故意、過失之事實外，
  並以二者之間有相當因果關係為成立要件，故侵權行為損害賠
  償之訴訟，主張侵權行為之人須先就上述要件為相當之證明，
  始能謂其請求權存在。上訴人既未能證明被上訴人間有何通謀
  虛偽意思表示或詐害其債權情事，則其以甲○○等五人與己○
  ○間有共同不法侵害其債權之侵權行為為由，請求甲○○等五
  人與己○○連帶賠償其420萬元本息，撤銷渠等取得房地之詐
  害行為及塗銷所有權移轉登記，實非可取。
九綜上所述，上訴人本件上訴及追加之請求，於法均有未合，不
  應准許。原審就上訴部分為其敗訴之判決，經核於法洵無違誤
  。上訴意旨，猶執其一己對法律錯誤之認知，指摘原判決上開
  部分為不當，求予廢棄，非有理由，應與追加之訴併予駁回。
十本件事證已臻明確，兩造其餘攻擊防禦方法及舉證，無礙勝負
  之判斷，爰不一一論列，附此敘明。
據上論結，本件上訴及追加之訴均為無理由，依民事訴訟法第
385條第1項前段、第449條第1項、第78條，判決如主文。
中    華    民    國    94    年    7    月     5    日
                  民事第十七庭  審判長法  官  沈方維
                                      法  官  湯美玉
                                      法  官  陳金圍
正本係照原本作成。
如不服本判決，應於收受送達後20日內向本院提出上訴書狀，其
未表明上訴理由者，應於提出上訴後20日內向本院補提理由書狀
（均須按他造當事人之人數附繕本）上訴時應提出委任律師或具
有律師資格之人之委任狀；委任有律師資格者，另應附具律師資
格證書及釋明委任人與受任人有民事訴訟法第466條之一第一項
但書或第二項（詳附註）所定關係之釋明文書影本。
中    華    民    國    94    年    7     月    7     日
                                      書記官  鄭麗兒

附註：
民事訴訟法第四百六十六條之一（第一項、第二項）：
對於第二審判決上訴，上訴人應委任律師為訴訟代理人。但上訴
人或其他法定代理人具有律師資格者，不在此限。
上訴人之配偶、三親等內之血親、二親等內之姻親，或上訴人為
法人、中央或地方機關時，其所屬專任人員具有律師資格並經法
院認為適當者，亦得為第三審訴訟代理人。
附表：台北縣板橋市○○段
編號  姓名   建號  地號  移轉原因  登記日期  原權利人
 01  甲○○  0000  0000    買賣    90.08.01   己○○
 02  丁○○  0000  0000    買賣    90.08.02   己○○
             0000  0000    買賣    90.08.02   己○○
 03  戊○○  0000  0000    買賣    90.09.25   己○○
             0000  0000    買賣    90.09.25   己○○
             0000  0000    買賣    90.09.25   己○○
             0000  0000    買賣    90.09.25   己○○
 04  庚○○  0000  0000  分割繼承  90.07.17   己○○
 05  辛  ○  0000  0000    買賣    90.12.05   丁○○